臺灣新竹地方法院民事裁定  
110年度消債抗字第12號
抗  告  人  田志雄  
代  理  人  陳俊成律師
相  對  人  和潤企業股份有限公司

法定代理人  田天明  


相  對  人  匯豐汽車股份有限公司

法定代理人  陳昭文  


相  對  人  彭春吉  
上列抗告人因消費者債務清理條例聲請更生事件，抗告人對於民
國110年7月27日本院110年度消債更字第25號裁定提起抗告，本
院裁定如下：
　　主　文
抗告駁回。
抗告程序費用新臺幣壹仟元由抗告人負擔。
　　理　由
一、抗告意旨略以：
　　抗告人未就收入為不實之陳述，抗告人民國(下同)109年在
    山上當伐木工，收入確實如當時提出之切結書記載之金額，
    砂石車司機一職係在110年4月任職，於此之前並非該職務，
    亦未領取新台幣(下同)5萬到6萬元之月薪。抗告人每年有1
    筆借出公益彩券經銷資格予第三人之報酬12,000元，因非每
    月固定收入，故疏未向代理人說明，並非隱匿收入。又與債
    權人調解時，抗告人收入較低，且債權人並未提出調解方案
    ，並非抗告人不願意調解。
二、按就非訟事件之抗告，除本法另有規定外，準用民事訴訟法
    關於抗告程序之規定，非訟事件法第46條定有明文。又提起
    民事抗告，應合於法定程式之要件，即應提出抗告狀，而於
    抗告狀中則應表明下列各款之事項：㈠當事人及法定代理人
    ；㈡原裁定及對於該裁定抗告之陳述；㈢對於原裁定不服之程
    度及應如何廢棄或變更之聲明；㈣抗告理由，此觀諸民事訴
    訟法第495條之1第1項、第441條第1項、第488條第3項之規
    定自明。次按，民事訴訟法第495條之1第1項準用同法第444
    條第1項但書之規定，抗告不合法者，抗告法院應以裁定駁
    回之，但其情形可以補正者，審判長應定期間先命補正，逾
    期不為補正者，抗告法院得以裁定駁回其抗告。查本件抗告
    人提起抗告，未依規定於抗告狀內表明對於原審裁定不服之
    程度，及應如何廢棄或變更之聲明，及抗告理由，本院於11
    0年8月24日裁定命抗告人於收受本裁定後5日內補正抗告聲
    明及抗告理由，逾期即駁回其抗告，於110年8月27日送達抗
    告人代理人陳俊成律師，僅於110年9月2日提出抗告理由狀
    ，仍未補正抗告聲明，抗告不合法。
三、次按債務人不能清償債務或有不能清償之虞者，得依本條例
    所定更生或清算程序，清理其債務，消債條例第3條定有明
    文。衡以消債條例之立法目的，在於經濟上陷於困境之消費
    者，若任其於惡性循環之債務窘境中自生自滅，其將衍生嚴
    重之社會問題，致難以維持安定之社會經濟秩序，故有予以
    分別情形依更生或清算之程式清理其債務之必要，藉以妥適
    調整其與相關債權人間之權利義務關係，以謀求消費者經濟
    生活之更生機會，從而健全社會經濟發展。消債條例第3條
    「債務人不能清償債務或有不能清償之虞者，得依本條例所
    定更生或清算程序，清理其債務」，所謂「不能清償」指債
    務人因欠缺清償能力，對已屆期之債務，全盤繼續處於不能
    清償之客觀經濟狀態者而言。又所謂「不能清償之虞」，係
    指依債務人之清償能力，就現在或即將到期之債務，有不能
    清償之蓋然性或可能性而言。易言之，債務人之狀態如置之
    不理，客觀上得預見將成為不能清償之情形而言，此將來發
    生不能清償之事實，不必達到高度之確信。至於債務人之清
    償能力，則包括財產、信用及勞力（技術），並不以財產為
    限，必須三者總合加以判斷仍不足以清償債務，始謂欠缺清
    償能力而成為不能清償。債務人之清償能力係處於流動性狀
    態，聲請時與法院裁定時之清償能力未必一致，應以法院裁
    定時為判斷基準時（司法院民事廳民國99年11月29日廳民二
    字第0990002160號第二屆司法事務官消債問題研討第4 號消
    費者債務清理條例法律問題研審小組之研審意見、臺灣高等
    法院106 年度消債抗字第16號裁定參照）。又按法院應依職
    權調查必要之事實及證據，並得向稅捐或其他機關、團體為
    查詢，消債條例第9條第1項定有明文，而依消債條例第15條
    準用民事訴訟法第277條「當事人主張有利於己之事實者，
    就其事實有舉證之責任，但法律別有規定，或依其情形顯失
    公平者，不在此限」規定，當事人就提供證據及釐清事實方
    面亦有積極之協力義務。
四、經查：
㈠、本件抗告人於更生程序之聲請前，曾於本院聲請與債權人前
    置調解未能成立。抗告人於本院110年度消債更字第25號更
    生事件(下稱消債更字第25號卷)中自陳其目前擔任砂石車司
    機，每月收入約5萬到6萬元，另每年領有借牌供第三人經營
    公益彩券之報酬12,000元(消債更字第25號卷83-87頁)，則
    本院暫以抗告人陳報每月最低薪水50,000元加計公益彩券收
    入1,000元合計51,000元，作為計算抗告人目前償債能力之
    依據。另抗告人主張其每月必要生活支出為：房租5,000元
    、水費300元、電費600元、瓦斯費600元、電視費約650元、
    交通費2,000元、膳食費3,000元、日用品1,000元、保險費8
    50元、扶養3名子女及母親之扶養費共6,900元、教會捐獻1,
    500元、電話費750元，總計：23,150元（消債更字第25號卷
    第21-23頁）。然查就教會捐獻1,500元部分，抗告人稱非強
    制(消債更字第25號卷第86頁)，顯非日常生活必要支出，應
    予剔除；就保險費部分，因該項支出非屬消債條例施行細則
    第21條之1第1項所定之必要支出，且依我國現行社會保險制
    度，設有全民健康保險制度，可提供基本之醫療保障，保費
    負擔費用也較低，此保障應為已足，抗告人該部分支出，非
    屬維持基本生活之必要支出，應予剔除。再按受扶養權利者
    ，以不能維持生活而無謀生能力者為限，又扶養程度，應依
    受扶養權利者之需要，與負扶養義務者之經濟能力及身分定
    之，民法第1117條第1項、第1119條分別定有明文。就抗告
    人主張母親扶養費之部分，抗告人並未釋明其母親有何不能
    維持生活之情事，且稱有一弟一妹均已成年有工作(消債更
    字第25號卷第86頁)；抗告人配偶則於本院110年度消債更字
    第24號(下稱消債更字第24號卷)聲請更生事件中稱：「婆婆
    （即抗告人甲○○之母親）有3個小孩，都已經成年，都有在
    工作，每月領有3,500元之老人年金」等語，有上開裁定、
    家族系統表可佐（消債更字第25號卷第57、63-68頁），並
    經本院調閱消債更字第24號卷宗查明，尚難認抗告人之母有
    何不能維持生活之情事，是抗告人主張負擔母親扶養費1,00
    0元乙節，應予剔除；又抗告人主張子女扶養費部分，抗告
    人之配偶於本院110年度消債更字第24號聲請更生事件中陳
    稱：每月領有租屋補助4,000元，小孩有領取展望會每學期
    助學金7,500元，有3個小孩，2個白天在打工，每人每月約1
    萬多元，1個大學大二沒有打工等語(消債更字第24號卷第16
    1-162頁)。查抗告人之長女為90年次（消債更字卷25號卷第
    57頁），現已成年，故不得將長女扶養費列為其每月生活必
    要支出。就次女及長子扶養費，縱其有打工收入仍有受扶養
    之必要，以行政院衛生福利部110年度每人每月必要生活費
    用15,946元，扣除每月約10,000元之打工收入及每學期7,50
    0元之補助，2名未成年子女扶養費各4,696元【計算式：15,
    946－（10,000＋7,500÷6）＝4,696元】，又抗告人應與其配偶
    共同負擔未成年子女之扶養費用，是抗告人每月應負擔之扶
    養費用各為2,348元，而抗告人主張其次女及長子之扶養費
    各1,650元，應屬合理。至抗告人其餘生活支出部分，雖未
    提出全部憑證以資證明，然尚與一般生活水準所應支出之金
    額相當，且並未逾行政院衛生福利部110年度每人每月必要
    生活費用，包含扶養負擔2名未成年子女之一半標準（110年
    度每月最低生活費一覽表，消債卷第61頁），原審認抗告人
    每月生活必要支出為房租5,000元、水費300元、電費600元
    、瓦斯費600元、電視費650元、交通費2,000元、膳食費3,0
    00元、日用品1,000元、次女扶養費1,650元、長子扶養費1,
    650元、電話費750元，總計17,200元，堪認合理。
㈡、本院審酌抗告人每月收入51,000元，扣除抗告人每月必要生
    活支出17,200元後，賸餘33,800元可供清償，參以抗告人目
    前積欠之債務金額，和潤企業股份有限公司為790,137元、
    匯豐汽車股份有限公司為111,063元、民間債權人乙○○為164
    ,000元，有債權人之陳報狀及陳述在卷可稽（本院109年度
    竹司調字第221號卷第21-23、35、43頁），如不再加計利息
    、違約金，抗告人約2.7年即可清償完畢【計算式：（790,1
    37＋111,063＋164,000）÷33,800÷12≒2.7年】。況且，和潤企
    業股份有限公司於本院110年度消債更字第24號案件中具狀
    陳報該債務係甲○○配偶擔任甲○○汽車貸款保證人，其可提供
    優惠還款方案予分期攤還，公司內部將申請減免並停息，債
    權金額以200,000元為基準，不計息，分40期攤還，每期還
    款5,000元(消債更字第24號卷第133、135頁)。又抗告人為7
    1年次，現年39歲，距法定強制退休年齡65歲，尚約有26年
    餘之職業生涯，參酌其工作經驗及能力，應能獲取相當薪資
    收入而逐期償還所欠債務，是抗告人應無不能清償債務或有
    不能清償債務之虞之情事。再者，抗告人聲請更生時所列載
    之債權人僅有和潤企業股份有限公司（和潤企業股份有限公
    司曾提出如上述之清償方案）、匯豐汽車股份有限公司、乙
    ○○，並無不能清償債務或有不能清償債務之虞，已如前述，
    即應盡最大誠意與債權人協商，自難以債權人未提出調解方
    案為由，遽予主張有無法清償或有不能清償之虞。
㈢、抗告人於110年2月8日聲請更生，其就聲請更生前兩年即108
    年1月至110年2月間之收入情形，應據實陳報。查抗告人於1
    10年7月8日之更生程序調查期日中陳稱：（法官問：聲請更
    生前從事何工作？）開砂石車。（法官問：現在工作？）還
    是一樣。（法官問：每月收入大約多少？）。5萬多快6萬。
    （法官問：你說你伐木工作一陣子而已，後來轉職砂石車，
    是從什麼時候轉職的？）去年8月左右開始做砂石車司機，
    到今年又換一個雇主等語（消債更字第25號卷第83-84頁）
    ，然抗告人110年2月8日提出之財產及收入狀況說明書記載
    「日薪收入2,000元，每月新台幣40,000元」，抗告人經原
    審命補正相關資料後，僅提出無人簽章之電腦列印表格記載
    其110年4月至6月之收入（消債更字第25號卷第91-93頁），
    難謂抗告人已盡據實報告之協力義務。 
㈣、綜上所述，抗告人未依本院110年8月24日裁定補正抗告聲明
    ，本件抗告不合法，應予駁回；且本件更生之聲請，與消債
    條例第3條所定要件尚有未合，原裁定駁回抗告人之聲請，
    核無不合，抗告意旨猶執前詞指摘原裁定不當，求予廢棄改
    判，為無理由，應予駁回。
五、據上論結，本件抗告不合法且無理由，依消債條例第11條第
    2項、第15條，民事訴訟法第495條之1第1項、第444條第1項
    、第449條第1項、第95條、第78條，裁定如主文。
中　　華　　民　　國　　110 　年　　11　　月　　 2　　日
                  民事第二庭   審判長法 官   李珮瑜
                                     法 官   張詠晶
                                     法 官   林麗玉
以上正本係照原本作成。
本裁定除以適用法規顯有錯誤為理由外，不得再抗告。如提起再
抗告，應於收受後10日內委任律師為代理人向本院提出再抗告狀
。並繳納再抗告費新臺幣1,000元。
中　　華　　民　　國　　110 　年　　11　　月　　 2　　日
　　　　　　　　　　　　　　　　　  書記官　郭春慧